臺灣雲林地方法院刑事判決　　　　　　　　　　　　 九十一年度訴字第一０五號
　　公 訴 人　臺灣雲林地方法院檢察署檢察官
　　被　　告　庚○
　　輔 佐 人　壬○○
右列被告因偽造文書案件，經檢察官提起公訴（九十年度偵字第五０五二號），及臺
灣嘉義地方法院檢察署檢察官併案（九十一年度偵字第三六一四號），本院判決如左
：
    主  文
庚○無罪。
    理  由
一、公訴意旨略以：被告庚○與告訴人丙○○為母子關係，惟二人於丙○○之父吳榮
    倍死亡後，為了錢財母子幾已反目。民國八十七年十一月十三日，庚○利用丙○○向國泰人壽保險公司（下稱國泰人壽公司）投保人壽險之保險單（要保人為丙○○，受益人為庚○）及印章交付其保管之機會，未經丙○○之同意，偽簽丙○○之署名及盜用丙○○之印章在保單借款借據、借款規約及印章聲明書上而偽造
    該等文書，並持之向國泰人壽公司借得新台幣（下同）四萬三千元而行使之，足
    生損害於丙○○本人。八十八年四月十六日吳榮倍死亡後，庚○明知吳榮倍設於
    台灣銀行嘉義分行，帳號000000000000號，優惠存款帳戶內之金錢
    已為吳榮倍遺產之一部，未經全部繼承人之同意，不得任意動支處分，竟未經丙○○等繼承人之同意，意圖為自己不法之所有，並基於概括犯意，於八十九年一
    月間，在雲林縣四湖郵局，以提款卡插入提款機內，並按提款卡之密碼及欲提領
    之金額，連續以不正方法自上開金融機構所設之自動付款設備即提款機中，提領
    現金共計九十九萬元。因認被告涉有刑法第二百十條、第二百十六條行使偽造私
    文書及第三百三十九條之二第一項準詐欺罪嫌云云。
二、按犯罪事實應依證據認定之，無證據不得推定其犯罪事實；又不能證明被告犯罪
    者，應諭知無罪之判決，刑事訴訟法第一百五十四條、第三百零一條第一項分別
    定有明文。次按刑事訴訟法第一百六十一條第一項規定：檢察官就被告犯罪事實
    ，應負舉證責任，並指出證明之方法。因此，檢察官對於起訴之犯罪事實，應負
    提出證據及說服之實質舉證責任。倘其所提出之證據，不足為被告有罪之積極證
    明，或其指出證明之方法，無從說服法院以形成被告有罪之心證，基於無罪推定
    之原則，自應為被告無罪判決之諭知，最高法院九十二年台上字第一二八號判例
    可資參照。且按以被害人之陳述為認定犯罪事實之依據時，必其陳述並無瑕疵，
    且就其他方面調查，又與事實相符，始足認有證據能力；所謂無瑕疵，係指被害
    人所為不利被告之陳述，與社會上一般生活經驗或卷存其他客觀事實並無矛盾而
    言；至所謂就其他方面調查認與事實相符，非僅以所援用之旁證足以證明被害結
    果為已足，尤須綜合一切積極佐證，除認定被告確為加害人之可能外，在推理上
    無從另為其他合理原因之假設，若有不合與此，即不能以被害人之陳述作為論斷
    之證據，最高法院六十一年台上字第三０九九號判例可資參照。
三、公訴意旨認被告庚○涉犯刑法第二百十條、第二百十六條行使偽造私文書及第三
    百三十九條之二第一項準詐欺罪嫌，無非係以被告已坦承右揭以保單質押借款及
    以提款卡提領吳榮倍帳戶內存款等情，又告訴人丙○○就對於不知保單遭被告質
    押借款一節，指訴前後一致，而被告於該署偵查中及台灣嘉義地方法院檢察署偵
    查時，對於保單借款情節之供述卻前後不一，且被告關於何以提領吳榮倍死後之
    存款，其辯解可疑亦無何證據支持等情，為被告涉案論據。然訊據被告堅詞否認
    有公訴人起訴之行使偽造私文書、準詐欺等犯行，並辯稱：被告為籌備告訴人結
    婚事，苦無金錢來源，乃以四名子女之保單向投保公司借貸約七十多萬元整，以
    裝潢新人新房、婚禮和喜宴開銷。此情在借貸之前及得款之後，以及開銷情形告
    訴人及被告另三名子女即戊○○、丁○○、乙○○均事先知悉，惟告訴人事後因
    不滿其先父吳榮倍遺產分配而出恨意，謊稱其保單在不知情下被盜貸。被告所育
    養之四名子女，印章及保單平日即由被告保管，並由被告按期繳納所有保費與辦
    理各項手續，其中告訴人並無繳過保費，一直到繳費期滿，各期保費都係由被告
    支付並親自交予保險業務員己○○。被告絕無盜用告訴人印章或偽造保單等情事
    。又被告確曾以先夫臺灣銀行嘉義分行之提款卡提領現款九十九萬元還債，該債
    權確實係吳榮倍生前向娘家妹妹辛○○所借，且因連續遭喪夫、喪母之痛，短期
    間無法恢復正常心智，直至一年後始恢復正常依所囑清償，當時領九十九萬元，
    再加上自己出一萬元，一共一百萬元匯還辛○○，並不知此種行為構成詐欺等語
    。
四、關於被告所涉刑法第二百十條、第二百十六條行使偽造私文書罪部分：
（一）被告以告訴人國泰人壽公司保單，簽署告訴人署押及蓋用印章在保單借款借據
      、借款規約上，持向國泰人壽公司借款四萬三千元之事實，除經被告自承外，
      並有國泰人壽公司原人壽保險單、補發人壽保險單、保單借款借據、借款規約
      等在卷可認（九十年度偵字第六九八四號卷第十頁至第十一頁、八十九年發查
      字第五三六號卷第九頁至第十一頁），被告此部分陳述核與事實相符。
（二）而證人戊○○於本院審理中證稱：「（問：告訴人何時結婚？）答：我記得在
      我父親往生前即八十八年一月間，那是我結婚五週年，我原本不想回來參加他
      的婚禮」、「（問：那時家裡是否有重新裝潢？）答：有，因為原本告訴人沒
      有住在家裡，告訴人突然戴（應為帶之誤）女朋友回來說要結婚，我家經濟狀
      況原本不好，而且年久失修，所以把家裡三樓重新裝潢，還買了一些小家電讓
      他們有自己的空間，所以當時有向我辛○○阿姨借錢裝潢買東西」、「（問：
      當時被告有拿保險單去借錢？）答：有，我母親會去買保險是我跟他說的，因
      為我父親的病情，所以我母親就邦（應為幫之誤）我們買保險，保險費也是我
      母親在繳，因為家庭經濟不好，所以，我母親才拿保單去借錢，從頭到尾都是
      我母親在繳保費，我母親拿保單去借錢前，都有告訴我們，我們也同意，告訴
      人也知道此事，而且借了這麼久，也不可能現在才知道」等情（見本院審理卷
      （二）第二十頁背面）。另證人丁○○則稱：「（問：你有買保險？）答：我
      母親有幫我買」、「（問：保險費是你在繳？）答：是媽媽在繳」、「（問：
      如果你母親拿你的保單去借錢，你同意嗎？）答：我同意，因為保費是母親在
      繳」等詞（見本院審理卷（二）第二十二頁）。而證人乙○○則證稱：「（問
      ：你是否有買保險？）答：我自己沒有買，但我母親有幫我買，有邦（應為幫
      之誤）我們四個兄弟姊妹買的，保費我也沒有繳，四個兄弟姊妹的保費都是我
      媽媽在繳」、「（問：你哥哥結婚時，家裡是否有裝潢？）答：有，有裝潢，
      我聽我母親講，好像是用我父親的優惠存款，還是跟我阿姨借錢，大概花了六
      、七十萬元」等語（見本院審理卷（二）第二十三頁背面至第二十四頁背面）
      。上開證人所述情節，均與被告上開所辯，小孩的保險費均由其繳納，借款是
      因為告訴人要結婚，事先曾徵得告訴人同意等情相符，足認被告抗辯之詞，並
      非純屬虛構。
（三）而核被告於偵查中係稱：「保險是他買的，但他只交一期，之後都是我們夫妻
      繳的，之後我需要錢才去辦借款」、「（問：你去保險公司借款有無跟告訴人
      說？）答：有沒有講我忘記了」（八十九年度發查字第五三六號第三十一頁背
      面至第三十二頁）；「（問：國泰人壽貸款四萬三千元是你用丙○○的名義去
      借的？）答：是，我因丙○○要結婚，我說要裝潢家裡用的錢，之後都是我在
      繳款，丙○○只繳一期，後來都是我在繳」、「（問：提示保單借款借據上的
      名字是你簽的？印章是你蓋的？）答：都是我簽的及蓋章的，但印章是丙○○
      交給我的，有經過他同意」（九十年度他字第六四五號卷第三十七頁背面）；
      「（問：丙○○保險費你共繳了多少？）答：一年要繳四期，他只繳一期，二
      萬三千多元，投保期間為六年」等詞（九十年度偵字第五０五二號卷第十八頁
      背面）。被告於偵查中就告訴人系爭保險繳費期限、繳費方式等細節，較之告
      訴人本人知之甚稔，顯見告訴人系爭保險事宜均為被告所處理。再被告雖於八
      十九年十二月六日發查案件進行中，就是否事先徵得告訴人同意而借款一節，
      陳稱「有沒有講我忘記了」等詞，惟此後自九十年七月十一日檢察官以他字案
      進行時起，即一致辯稱，曾徵得告訴人同意等情。被告先前僅表示猶豫、不敢
      確定，並非表示自己不曾受有告訴人之同意。其事後經證實或回憶明確，而為
      確信之陳述，不能即因此而認為被告前後供述矛盾。
（四）又此部分檢察官認為被告涉案事證，除告訴人單一指訴外，雖有保單借款借據
      、借款規約上之簽名、印章為旁證。然被告抗辯曾得告訴人同意之詞，又與證
      人戊○○在本院供述相符。一方面身為被告長子之告訴人雖指訴被告未獲得其
      同意而借款，惟被告另一子女戊○○，卻又證稱被告已獲得告訴人同意等情。
      在證據證明力的取捨上，本院認為同為被告之子女，一為告訴人，一為有利於
      被告之證人，難認二人均無偏頗之虞，檢察官自仍須提出其他事證，以說服本
      院，被告確實犯罪。且以被害人之陳述為認定犯罪事實之依據時，必其陳述並
      無瑕疵，且就其他方面調查，又與事實相符，始足認有證據能力；所謂無瑕疵
      ，係指被害人所為不利被告之陳述，與社會上一般生活經驗或卷存其他客觀事
      實並無矛盾而言；至所謂就其他方面調查認與事實相符，非僅以所援用之旁證
      足以證明被害結果為已足，尤須綜合一切積極佐證，除認定被告確為加害人之
      可能外，在推理上無從另為其他合理原因之假設，若有不合與此，即不能以被
      害人之陳述作為論斷之證據，此為前開最高法院判例所明示。本件被告除上開
      抗辯有證人戊○○支持外，另就保險費均係由其所繳納，及小孩保險事宜均由
      其處理一情，復均與證人戊○○、丁○○、乙○○所述一致，綜合上述證人所
      述諸情，被告抗辯所稱已獲告訴人同意一情，難謂不無可能。
（五）綜上事證，本院認為檢察官對於起訴之犯罪事實，其所提出之證據，不足為被
      告有罪之積極證明，且其指出證明之方法，亦無從說服法院以形成被告必然有
      罪之確信，在無法形成被告必然犯罪之心證下，基於無罪推定之原則，自應為
      被告無罪判決之諭知。
五、關於被告所涉刑法第三百三十九條之二第一項準詐欺罪部分：
（一）按刑法第三百三十九條之二第一項之罪係處罰行為人主觀上基於為自己或第三
      人不法之所有之意圖，而客觀上實施以不正方法，而由自動付款設備取得他人
      之物之行為。因此，如行為人在主觀上欠缺上開不法所有之意圖，則不能成立
      本罪。
（二）經查，八十八年四月十六日吳榮倍死亡後，被告連續自八十九年一月六日起至
      同年一月二十日止，由吳榮倍設於臺灣銀行嘉義分行00000000000
      0號帳戶內，提領共九十九萬元之事實，除為被告所承認，並有上開帳戶交易
      明細表在卷可稽（見本院審理卷（一）第四十五頁至第四十七頁），被告此部
      分之自白應與事實相符而堪採信。
（三）惟證人辛○○於本院審理時證稱：「八十七年六月十五日我寄了七十九萬到我
      姊夫的名下，八十六年四月十日我領了一百萬元，是我先生幫我寄的，也是寄
      到我姊夫的名下，八十九年三月三日我又寄了三十萬元給我大姐的郵局名下，
      總共有二百三十萬元，之前有二十一萬是直接拿給我大姐或是拿給告訴人的，
      所以合起來總共二百三十萬元」、「都是借款，下面八十九年一月二十日的那
      二筆錢是我大姐還給我的，他是直接撥到我的帳戶裡面」（見本院審理卷（二
      ）第一百五十三頁背面）等情，此與被告前開所辯：提款卡提領現款九十九萬
      元還債，該債權係吳榮倍生前向娘家妹妹辛○○所借等情相符。且被告確實在
      八十九年一月二十日即以提款卡提款九十九萬元之最後一日，分二次各五十萬
      元，還款予辛○○，此有辛○○提出之存摺影本附卷可證（見本院審理卷（二
      ）第一百零四頁）），足認被告此部分之辯詞，與事實相符，應可採信。
（四）至告訴人雖另以，被告早在八十三年二月七日就已匯款給林正宗、辛○○夫婦
      一百多萬元，其中一筆是七十九萬元，此外早在八十七年以前，被告即多次匯
      款給辛○○夫婦，僅臺灣土地銀行北港分行帳號0000000000000
      號帳戶，自八十一年間起，就匯出二百多萬元，事實上應該是辛○○積欠被告
      債務，並非被告積欠辛○○債務，並提出存摺明細為證。惟查，上開告訴人之
      主張，均為被告及證人辛○○所否認，且告訴人所提出存摺上記載之支出，其
      中在帳號000000000000號帳戶內，於八十三年二月七日支出之八
      十萬元、七十九萬元，並非匯款轉入他人帳戶，而係不特定人以現金方式提領
      ，至於另一筆帳號00000000000號帳戶匯出一百三十三萬零三百六
      十七元，則為償還告訴人自己帳號0000000000號貸款之本金及利息
      ，亦非匯入辛○○帳戶，此有臺灣土地銀行北港分行函在卷可憑（見本院審理
      卷（二）第二零五頁）。是告訴人此部分之指訴，與事實並不相符，不足作為
      不利於被告之證據。
（五）被告以提款卡提領吳榮倍帳戶內之存款，既然係用以清償吳榮倍生前向辛○○
      所借之欠款，其以被繼承人之財產，清償被繼承人之債務，難謂主觀上有何不
      法所有意圖可言，依照前開說明，並基於無罪推定之原則，自應為被告無罪之
      諭知。
四、至臺灣嘉義地方法院檢察署檢察官移送併辦意旨除前開二部分外另以：被告於八
    十七年五月二十八日透過己○○詐取告訴人印鑑證明等文件，將告訴人所有坐落
    雲林縣四湖鄉○○段六九六地號，地目旱，面積一二一九點八二平方公尺土地全
    部，及雲林縣四湖鄉○○段七九一地號，地目田，面積一五八０點一二平方公尺
    土地全部，偽以本人名義簽署買賣契約，出賣與吳榮倍，並辦理所有權移轉登記
    ，而上述雲林縣四湖鄉○○段七九一地號土地，並向臺灣土地銀行北港分行設定
    貸款一百萬元，迄今仍未清償，而認被告亦設有偽造文書犯嫌部分。姑不論該部
    分業經原起訴檢察官諭知不另為不起訴處分，並不在原起訴範圍之內。且本件就
    上開原起訴部分，因不能證明被告犯罪，已為被告無罪之諭知，已如上述，則移
    送併辦關於此部分與本案即無裁判上一罪之連續犯關係，自應退由移送併辦單位
    另為適當之處置，併此敘明。
據上論斷，應依刑事訴訟法第三百零一條第一項，判決如主文。
本案經檢察官甲○○到庭執行職務。
中      華      民      國      九十三      年    四    月    二十九    日
                                        臺灣雲林地方法院刑事第三庭
                                          審判長法  官  劉  國  賓
                                                法  官  廖  國  勝
                                                法  官  蘇  錦  秀
右正本證明與原本無異。
如不服本判決，應於判決送達後十日內向本院提出上訴狀( 應附繕本 )。
                                                書記官  馮  善  詮
中      華      民      國      九十三      年    四    月    二十九    日
